ACORDAO-COMPLETO-2532041

ACÓRDÃO 2191/2022 ATA 14/2022 - SEGUNDA CÂMARA

VISTOS, relatados e discutidos estes autos da Tomada de Contas Especial instaurada pela Caixa Econômica Federal em função da não comprovação da regular aplicação dos recursos repassados pela União no âmbito do Contrato de Repasse 218.806-44/2007, cujo objeto era a urbanização integrada das favelas do Morro do Pau Branco.
ACORDAM os Ministros do Tribunal de Contas da União, reunidos em Sessão da Segunda Câmara, ante as razões expostas pelo Relator, em: 
9.1. com fundamento nos arts. 1º, inciso I, 16, inciso I, 17 e 23, inciso I, da Lei 8.443/1992, julgar regulares as contas do Sr. João Ferreira Neto, dando-lhe quitação plena;
9.2. com fundamento nos arts. 1º, inciso I, 16, inciso III, alínea "c", 19, caput, e 23, inciso III, da Lei 8.443/1992, julgar irregulares as contas do Sr. Sandro Matos Pereira e do Município de São João de Meriti/RJ, condenando os responsáveis abaixo ao pagamento das quantias originais a seguir discriminadas, com a fixação do prazo de 15 (quinze) dias, a contar das notificações, para que comprovem, perante o Tribunal (art. 214, inciso III, alínea "a", do Regimento Interno/TCU) , o recolhimento das dívidas ao Tesouro Nacional, atualizadas monetariamente e acrescidas dos juros de mora, calculados a partir das datas indicadas até a do efetivo recolhimento, na forma da legislação em vigor:
9.2.1. Sr. Sandro Matos Pereira:
	Data 
	Valor (R$) 

	30/7/2010
	3.711.765,53

9.2.2. Município de São João de Meriti/RJ:
	Data 
	Valor (R$) 

	28/9/2016
	6.848.392,63

9.3. aplicar ao Sr. Sandro Matos Pereira a multa prevista no art. 57 da Lei 8.443/1992, no valor de R$ 300.000,00 (trezentos mil reais) , fixando-lhe o prazo de 15 (quinze) dias a contar da notificação, para comprovar, perante o Tribunal (art. 214, inciso III, alínea "a", do Regimento Interno/TCU) , o recolhimento da dívida ao Tesouro Nacional, atualizada monetariamente desde a data do presente Acórdão até a do efetivo recolhimento, caso paga após o vencimento, na forma da legislação em vigor;	
9.4. autorizar, caso requerido, nos termos do art. 26 da Lei 8.443/1992, c/c o art. 217 do Regimento Interno/TCU, o parcelamento das dívidas em até 36 (trinta e seis) parcelas mensais e sucessivas, sobre as quais incidirão os correspondentes acréscimos legais (débito: atualização monetária e juros de mora; multa: atualização monetária) , esclarecendo aos responsáveis que a falta de pagamento de qualquer parcela importará no vencimento antecipado do saldo devedor, sem prejuízo das demais medidas legais;
9.5. autorizar, desde logo, nos termos do art. 28, inciso II, da Lei 8.443/1992, a cobrança judicial das dívidas, caso não atendidas as notificações;   
9.6. enviar cópia deste Acórdão à Procuradoria da República no Estado do Rio de Janeiro, nos termos do § 7° do art. 209 do Regimento Interno/TCU, para a adoção das medidas que entender cabíveis, bem como ao Ministério do Desenvolvimento Regional e à Caixa Econômica Federal, para ciência.

Segunda Câmara

Município de São João de Meriti/RJ.

3. Responsáveis: João Ferreira Neto (XXX.447.357-XX), Município de São João de Meriti/RJ (29.138.336/0001-05) e Sandro Matos Pereira (XXX.916.607-XX).

13.1. Ministros presentes: Aroldo Cedraz (na Presidência) e Antonio Anastasia.
13.2. Ministro-Substituto convocado: Marcos Bemquerer Costa (Relator).
13.3. Ministro-Substituto presente: André Luís de Carvalho.

ACORDAO-COMPLETO-2575783

Acórdão 3149/2023 - Segunda Câmara

ACORDAO-COMPLETO-2545809

Acórdão 4222/2022 - Segunda Câmara

MARCOS BEMQUERER

Trata-se da Tomada de Contas Especial instaurada pela Caixa Econômica Federal - Caixa em desfavor dos Srs. Sandro Matos Pereira, Prefeito de São João de Meriti entre 1º/1/2009 e 31/12/2016, João Ferreira Neto, também Chefe do Executivo daquela municipalidade de 1º/1/2017 até a presente data, e do próprio ente federado, tendo por fundamento a execução parcial do objeto do Contrato de Repasse 218.806-44/2007, registro Siafi 621835 (peça 25) .
2.	Referido ajuste, celebrado entre o então Ministério das Cidades, atual Ministério do Desenvolvimento Regional, e o indigitado Município de São João de Meriti/RJ, com interveniência da Caixa, teve por objeto a execução de urbanização integrada das favelas do Morro do Pau Branco (peça 22) .
3.	Transcrevo, a seguir, com os devidos ajustes de forma, excerto da instrução da Secretaria de Controle Externo de Tomada de Contas Especial - Secex/TCE na qual os fatos atinentes a este processo são descritos e examinados (peça 108) :
"HISTÓRICO
O valor total do Contrato de Repasse é de R$ 66.000.061,50, sendo R$ 60.060.024,60 à conta do Concedente e R$ 5.940.036,90 de contrapartida do Convenente (peça 27) . Para a execução do objeto contratado, foi repassado à conta corrente vinculada ao contrato de repasse o montante de R$ 28.450.406,65, mediante as Ordens Bancárias relacionadas à peça 74, conforme quadro abaixo: 
	Nº da OB
	Valor (R$) 
	Data de emissão

	2008OB901898
	5.610,00
	26/05/2008

	2008OB901898
	5.604.390,00
	26/05/2008

	2008OB000021
	- 5.610,00
	26/05/2008

	2008OB000021
	- 5.604.390,00
	26/05/2008

	2008OB901910
	3.923.073,00
	26/05/2008

	2008OB901910
	1.686.927,00
	26/05/2008

	2008OB902070
	3.917.463,00
	04/06/2008

	2008OB907069
	4.943.600,00
	11/09/2008

	2010OB803806
	454.940,00
	21/05/2010

	2010OB803807
	2.769.905,81
	21/05/2010

	2010OB804135
	1.009.008,41
	17/06/2010

	2010OB805926
	567.165,40
	31/08/2010

	2010OB805927
	1.236.269,02
	31/08/2010

	2010OB805928
	3.085.451,59
	31/08/2010

	2010OB806304
	2.102.469,79
	16/09/2010

	2011OB807209
	682.062,78
	11/11/2011

	2012OB800400
	929.171,41
	17/02/2012

	2012OB800401
	1.142.899,44
	17/02/2012

	SOMA
	28.450.406,65
	
2.1. Do valor transferido, foi desbloqueada efetivamente a quantia de R$ 26.422.065,13, que somada à contrapartida total desbloqueada de R$ 1.298.742,06 perfaz o total de R$ 27.720.807,19 desbloqueados, conforme extrato à peça 72 (p. 1) . 
A vigência do contrato de repasse foi de 28/12/2007 a 30/06/2019 (peças 25-43) .  
O fundamento para a instauração da Tomada de Contas Especial, conforme consignado na matriz de responsabilização elaborada pelo tomador de contas (peça 78) , foi a execução parcial [do Contrato de Repasse 218.806-44/2007, sem funcionalidade da parcela edificada. O débito foi quantificado em R$ 25.689.116,06].
 (...) 
No Relatório de Tomada de Contas Especial 072/2019 (peça 79) e Relatório de Tomada de Contas Especial Complementar 072/2019 (peça 77) , em que os fatos estão circunstanciados, a responsabilização pelo dano ao erário foi atribuída [aos Srs. Sandro Matos Pereira e João Ferreira Neto, bem como ao Município de São João de Meriti/RJ].
Da análise dos autos, verifica-se que foi dada oportunidade de defesa aos responsáveis, em obediência aos princípios constitucionais que asseguram o direito ao contraditório e à ampla defesa (tendo em vista as notificações dos itens 6.1, 6.2 e 6.3 a seguir) . Os agentes responsáveis tiveram oportunidade de defesa - conforme disposto abaixo -, em observância ao art. 5°, inciso LV, da Constituição Federal, e, como não houve recolhimento aos cofres públicos da importância impugnada, subsistem os motivos que legitimaram a instauração desta tomada de contas especial:
6.1.	Sandro Matos Pereira: por meio da notificação datada de 28/02/2013, à peça 12, e respectivo AR recebido em 03/04/2013, à peça 13; peça 16, 17 e 18; e Edital publicado no DOU de 27/02/2019 (peça 19) ;
6.2. 	João Ferreira Neto: por meio do Ofício nº 0392/2019/GIGOV/RJ, datado de 06/02/2019, à peça 20, e respectivo AR, datado de 08/02/2019, à peça 21; 
6.3.	Município de São João de Meriti: por meio do Ofício 0392/2019/GIGOV/RJ, datado de 06/02/2019, à peça 14, e respectivo AR, datado de 08/02/2019, à peça 15. 
A Controladoria Geral da União emitiu o Relatório de Auditoria 910/2019 (peça 80) , e certificou a irregularidade das contas tratadas neste processo (peça 81) . O Parecer do Dirigente de Controle Interno (peça 82) conclui estar o processo em condições de ser submetido ao Ministro do Desenvolvimento Regional para colhimento do pronunciamento de que trata o art. 52 da Lei 8.443/92, e posterior remessa ao Tribunal de Contas da União. 
O Exmo. Ministro do Estado do Desenvolvimento Regional emitiu pronunciamento (peça 83) , atestando haver tomado conhecimento das conclusões contidas no Relatório e Certificado de Auditoria, bem como no Parecer da Secretaria Federal de Controle Interno da Controladoria-Geral da União (...) .
Na instrução anterior, [foram propostas as seguintes citações]:
		9.1. [solidária dos Srs. Sandro Matos Pereira e João Ferreira Neto, pelo débito a seguir discriminado, em função da ausência de funcionalidade do objeto do Contrato de Repasse 218.806-44/2007]:
	VALOR (R$) 
	DATA 

	2.368.249,79
	20/09/2010

	944.419,59
	11/12/2010

	1.051.061,11
	12/02/2011

	1.672.749,32
	11/06/2011

	1.543.835,28
	26/07/2011

	3.442.004,81
	29/09/2011

	952.180,86
	24/04/2012

	727.818,66
	16/04/2009

	856.608,76
	26/06/2009

	354.420,76
	14/08/2009

	979.937,13
	16/11/2009

	435.192,83
	09/12/2009

	488.059,44
	18/01/2010

	1.439.464,23
	05/03/2010

	2.339.031,49
	03/05/2010

	1.256.267,05
	1º/06/2010

	4.837.814,95
	30/07/2010

		9.2. do Município de São João de Meriti/RJ, pelo débito abaixo indicado, em função da aplicação de recursos federais do Contrato de Repasse 218.806-44/2007 em finalidade diversa daquela previamente pactuada, sem autorização prévia do órgão repassador, em benefício do ente federado:
	VALOR (R$) 
	DATA 

	6.848.392,63
	28/09/2016

As propostas de citação foram acatadas pela Unidade Técnica (peças 86 e 87) e as comunicações foram realizadas, conforme consta do despacho de conclusão das comunicações acostado à peça 106.
A presente instrução presta-se a analisar os argumentos encaminhados nas alegações de defesa e emitir juízo de mérito sobre o presente processo.
	ANÁLISE DOS PRESSUPOSTOS DE ADMISSIBILIDADE
Verifica-se que não houve o transcurso de mais de dez anos desde o fato gerador sem que tenha havido a notificação dos responsáveis pela autoridade administrativa federal competente (art. 6º, inciso II, c/c art. 19 da IN/TCU 71/2012, modificada pela IN/TCU 76/2016) , uma vez que, conforme demonstrado no item 3 anterior, a vigência do Contrato de Repasse foi até 30/06/2019 e, conforme demonstrado no item 6 anterior as Notificações foram efetuadas no mesmo ano de 2019 (peças 12 a 21) .   
12.1. Verifica-se que o valor atualizado do débito apurado (sem juros) , em 1º/7/2017, é superior a R$ 100.000,00, na forma estabelecida conforme os arts. 6º, inciso I, e 19 da IN/TCU 71/2012, modificada pela IN/TCU 76/2016.
	EXAME TÉCNICO
Das alegações de defesa de João Ferreira Neto
Argumentos
As alegações de defesa do responsável foram encaminhadas por meio de expediente acostado à peça 97 dos presentes autos, acompanhado de evidências acostadas às peças 98 a 105.
O defendente alega que as obras do convênio em análise foram paralisadas em 26/8/2011 e que, ao longo de todo o ano de 2012, foram realizadas tentativas de [sua] retomada, sem sucesso (peça 97, p. 2) .
Prossegue informando que, em 29/8/2016, antes de seu mandato, foi efetivado o arresto de todos os recursos disponíveis na conta específica do acordo, em razão de lide entre o Município e seu Instituto de previdência (peça 97, p. 2-3) .
Prossegue informando que, já em seu mandato, iniciou apurações a respeito de possível lide simulada entre o Município e seu Instituto de previdência, que gerou o arresto dos recursos da conta específica conforme supramencionado, tendo-se constatado que não foram utilizados os procedimentos judiciais pelo ente federado, que não apresentou recursos ou impugnações no bojo do processo, o que demonstraria indevido uso do Judiciário para aplicação dos recursos disponíveis na conta específica do convênio para pagamento de salários de servidores municipais aposentados (peça 97, p. 3) .
Prossegue informando que, nos anos seguintes, de 2017 a 2019, foram realizadas diversas tratativas junto à Caixa, a fim de tentar executar reprogramações no acordo, para dar continuidade às obras e dotá-las de funcionalidade (peça 97, p. 3) . Contudo, conforme demonstram as evidências das tratativas realizadas (peça 98) , não foi possível a reprogramação de recursos, devido a diversos entraves, e, portanto, não foi possível dar prosseguimento às obras.
Finaliza relatando que a retomada das obras seria impossível, em razão da defasagem das planilhas financeiras que apontavam valores de cerca de dez anos atrás, época em que o acordo foi assinado; da deterioração da parcela que já fora executada; e da impossibilidade de conseguir que os recursos arrestados fossem devolvidos (peça 97, p. 3-4) .
Análise
Constata-se que os argumentos apresentados pelo gestor sucessor demonstram a impossibilidade de continuidade das obras, por vários motivos elencados.
O primeiro e mais importante motivo que impossibilitou o prosseguimento das obras foi a ausência de recursos disponíveis para tanto. Por si só, tal fato já impede a responsabilização do gestor, pois, apesar do princípio da continuidade administrativa estabelecer que as ações iniciadas em mandatos pretéritos devem prosseguir, a demonstração da impossibilidade do prosseguimento devido à ausência de recursos disponíveis é indubitável.
Apesar disso, entende-se que o gestor agiu com diligência quando tentou tratativas com a Caixa no sentido de realizar a reprogramação do acordo, com vistas a dotar a parcela já executada de funcionalidade, evitando o desperdício de recursos públicos. Isto não foi possível em razão de defasagem das planilhas financeiras que apontavam valores de materiais e serviços defasados em cerca de dez anos, da deterioração da parcela da obra que já havia sido executada e da impossibilidade de conseguir que os recursos arrestados antes do início do seu mandato, em razão de possível lide simulada, fossem devolvidos.
Assim, entende-se que a conduta do prefeito sucessor foi adequada, não restando qualquer responsabilidade sobre os presentes débitos apurados. Ademais, considera-se a [sua] conduta diligente, no sentido de promover o resguardo dos recursos públicos, na tentativa de dotar a parcela executada da obra de funcionalidade, apesar do insucesso das medidas, em virtude de razões que fugiram do alcance do responsável.
Portanto, considera-se que as alegações de defesa apresentadas pelo responsável devem ser acatadas, não havendo nexo causal entre sua conduta e o dano apurado, motivo pelo qual suas contas devem ser julgadas regulares.
Das revelias
Transcorrido o prazo regimental, Sandro Matos Pereira e o Município de São João do Meriti/RJ permaneceram silentes, devendo ser considerados revéis, nos termos do art. 12, § 3º, da Lei 8.443/1992. 
 (...) 
Nos processos do TCU, a revelia não leva à presunção de que seriam verdadeiras todas as imputações levantadas contra os responsáveis, diferentemente do que ocorre no processo civil, em que a revelia do réu opera a presunção da verdade dos fatos narrados pelo autor. Dessa forma, a avaliação da responsabilidade do agente não pode prescindir da prova existente no processo ou para ele carreada. 
Ao não apresentar suas defesas, os responsáveis deixaram de produzir prova da regular aplicação dos recursos sob suas responsabilidades, em afronta às normas que impõem aos gestores públicos a obrigação legal de, sempre que demandados pelos órgãos de controle, apresentar os documentos que demonstrem a correta utilização das verbas públicas, a exemplo do contido no art. 93 do Decreto-lei 200/67: 'Quem quer que utilize dinheiros públicos terá de justificar seu bom e regular emprego na conformidade das leis, regulamentos e normas emanadas das autoridades administrativas competentes.'
Em se tratando de processo em que a parte interessada não se manifestou acerca das irregularidades imputadas, não há elementos para que se possa efetivamente aferir e reconhecer a ocorrência de boa-fé na conduta dos responsáveis, podendo este Tribunal, desde logo, proferir o julgamento de mérito pela irregularidade das contas, conforme nos termos dos §§ 2º e 6º do art. 202 do Regimento Interno/TCU (Acórdão 2064/2011-TCU-Primeira Câmara, Relator Ministro Ubiratan Aguiar; 6.182/2011-TCU-1ª Câmara, Relator Ministro-Substituto Weder de Oliveira; 4.072/2010-TCU-1ª Câmara, Relator Ministro Valmir Campelo; 1.189/2009-TCU-1ª Câmara, Relator Ministro-Substituto Marcos Bemquerer; e 731/2008-TCU-Plenário, Relator Ministro Aroldo Cedraz) .
Mesmo as alegações de defesa não sendo apresentadas, considerando o princípio da verdade real que rege esta Corte, procurou-se buscar, em manifestações dos responsáveis na fase interna desta Tomada de Contas Especial, se havia algum argumento que pudesse ser aproveitado a seu favor. Contudo, tal providência mostrou-se infrutífera.
No quadro abaixo, constam os valores previstos no Plano de Trabalho aprovado (peça 22, p. 5) e o que foi apurado no último Relatório de Acompanhamento de Engenharia - RAE, datado de 08/03/2012 (peça 64) :
	ITEM
	PLANO DE TRABALHO (peça 22, p. 5) 
	REL. ACOMP. DE ENG. - RAE, de 08/03/2012 (PEÇA 64) 
		
		VALOR PREVISTO (R$) 
	VALOR DO ITEM (R$) 
	EXECUTADO (R$) 
	DIFERENÇA (R$) 
	% REALIZADO

	SERVIÇOS PRELIMINARES
	186.225,10
	184.408,34
	184.408,34
	-
	100,00

	DRENAGEM PLUVIAL
	16.303.277,27
	20.074.441,49
	9.644.604,90
	10.429.836,59
	48,04

	ESGOTAMENTO SANITÁRIO
	1.861.530,10
	1.799.918,81
	509.931,25
	1.289.987,56
	28,33

	ABASTECIMENTO DE ÁGUA
	4.279.655,39
	4.131.133,41
	408.843,02
	3.722.290,39
	9,90

	PAVIMENTAÇÃO E OBRAS VIÁRIAS
	33.313.299,15
	31.694.109,76
	12.332.745,63
	19.361.364,13
	38,91

	ENERGIA ELÉTRICA/ILUMINAÇÃO PÚBLICA
	2.546.210,85
			-
	
	RECUPERAÇÃO AMBIENTAL
	101.580,00
	110.475,67
		110.475,67
	0,00

	PROJETOS
	1.122.000,00
	1.111.056,46
	1.111.056,46
	-
	100,00

	REGULARIZAÇÃO FUNDIÁRIA
	4.052.385,00
	4.012.859,66
	3.843.118,66
	169.741,00
	95,77

	TRABALHO SOCIAL
	1.650.000,00
	1.634.200,10
	786.207,43
	847.992,67
	48,11

	LEVANT. TOPOGRÁFICO
	583.898,64
	600.659,20
	341.582,80
	259.076,40
	56,87

	TOTAL
	66.000.061,50
	  65.353.262,90 
	 29.162.498,49 
	36.190.764,41 
	44,62%

O Parecer PAT 568/2018 GIGOV RJ, de 20/12/2018 (peça 3) , detalhou a parte da Tomada de Contas Especial referente ao dano ao erário decorrente da ausência de funcionalidade do objeto parcialmente executado (Irregularidade 1 da Matriz de responsabilização) , tecendo comentários individualizados para cada meta executada parcialmente e com ausência de funcionalidade (drenagem, esgotamento sanitário, abastecimento de água, pavimentação, serviços preliminares, projetos e cadastro técnico, regularização fundiária) , conforme os excertos a seguir:
'III- Da obra
1)	Os serviços foram executados no período de Março de 2009 [até] Agosto de 2011 e foram objeto de 31 aferições que totalizaram o valor de R$ 29.162.498,49 (44,62%) de um total de R$ 65.353.260,90, distribuídos como segue:
 (...) 
3) Com relação a estes avanços permitimo-nos tecer comentários individualizados de cada meta, a saber: 
3.1) DRENAGEM 
No ofício 157/2017 da Captação de Recursos/Urbanismo/Habitação, de 29 de Novembro de 2017, a PCSJM nos encaminha Declaração da CEDAE [na qual] consta: 'Conforme informado pela Prefeitura de São João de Meriti, foram executados 60% dos logradouros dos serviços de drenagem pluvial. Após verificação a estes locais, constatou-se que os efluentes de despejo sanitários são encaminhados diretamente para o novo sistema de coleta de águas pluviais implantado e quando os coletores de esgoto da CEDAE forem executados e estiverem em carga, [eles] serão direcionados para estes.' 
Ora, verifica-se aqui o que poderíamos denominar funcionalidade reversa, pois a nova rede está exercendo exatamente o que se deseja evitar que é o despejo de dejetos 'in natura' nos corpos hídricos. (grifei) 
Considerando ainda que o separador absoluto necessário depende da conclusão dos coletores de esgoto da CEDAE e sua colocação em carga como declarado, há de se depreender que os serviços de drenagem executados não têm funcionalidade. 
3.2) ESGOTAMENTO SANITÁRIO 
Considerando o mesmo texto da declaração da CEDAE acima, e ainda que o projeto aprovado de coleta de esgoto prevê a instalação de Estação e Rede Elevatórias sequer inicializadas, entendemos que os serviços executados não apresentam a funcionalidade proposta. (grifei) 
3.3) ABASTECIMENTO DE ÁGUA 
Na Declaração CEDAE consta sobre esta rede: 
'Quanto à rede de abastecimento de água executada por esta Prefeitura, conforme relação anexa e de acordo com Projeto CEDAE nº RM 4880, aprovado em 02/06/2010, informamos que, como somente houve o assentamento de tubos 150mm DEFOFO e 50/75 mm PVC, [eles] se encontram sem carga e consequentemente sem funcionalidade, havendo a possibilidade de um reaproveitamento em novas intervenções por parte desta Prefeitura.' (grifei) 
Não bastasse a declaração taxativa da CEDAE da não funcionalidade, soma-se o fato de que o projeto prevê a execução de booster e linha de recalque para alimentação do reservatório de 800m3 ainda não inicializados, evidenciando que o sistema está inconcluso e, portanto, não atende à funcionalidade proposta. (grifei) 
3.4) PAVIMENTAÇÃO 
O CT 0218.806-44/2007 faz parte da Ação Melhoria das Condições de Habitabilidade do Programa de Urbanização, Regularização e Integração de Assentamentos Precários. 
No Programa, a pavimentação é admitida somente de forma conjugada às soluções de abastecimento de água, esgotamento sanitário e drenagem pluvial ou mediante a existência prévia dos referidos serviços na área pavimentada. Dentro desse contexto evidencia-se que a pavimentação tem caráter complementar e a sua execução de forma isolada não poderia sequer fazer parte da seleção efetuada e tão pouco do objeto do contrato de repasse celebrado no âmbito deste Programa. (ver 1.2.3 retro) . Sendo assim, entendemos que, [uma vez] não alcançadas as funcionalidades das metas de infraestrutura (Drenagem, Esgoto Sanitário e Abastecimento de Água) , a funcionalidade dos serviços de pavimentação fica prejudicada pois se desenquadra das normas do Programa. (grifei) 
3.5) SERVIÇOS PRELIMINARES, PROJETOS e CADASTRO TÉCNICO 
Estas metas não se justificam por si mesmas, mas tão somente vinculadas à execução dos serviços e obras [destinados] à melhoria da habitabilidade dos assentos precários conforme preconizado pelo Programa do Gestor. Considerando então a não funcionalidade dos serviços e obras executados como acima elencado, estas metas de Serviços Preliminares, Projetos e Cadastro Técnico, por via de consequência, perdem a funcionalidade a que se destinavam. (grifei) 
3.6) REGULARIZAÇÃO FUNDIÁRIA 
A natureza desta meta não permite funcionalidade parcial, [haja vista] que não existe a figura da titularidade parcial, e é exatamente o que está ocorrendo, [uma vez que] que o saldo a medir de apenas 4,23% da meta, refere-se exatamente aos trabalhos cartoriais de concessão dos títulos de propriedade às famílias. Sendo assim, em não havendo a titulação das propriedades às famílias, resta-nos entender que esta meta também não apresenta a funcionalidade proposta.' (grifei) 
Esta Corte possui entendimento sedimentado de que a execução parcial de objetos de convênios em que reste consignada a imprestabilidade do que foi edificado para o atingimento da meta ajustada implica débito em valor integral, conforme se nota dos precedentes abaixo relacionados:
Acórdão 494/2016-TCU-Primeira Câmara (Relator Ministro-Substituto André de Carvalho) :
'A execução parcial do objeto pactuado aliada à imprestabilidade da parcela realizada permite a condenação do responsável pelo valor total dos recursos repassados pelo convênio.'
Acórdão 2812/2017-TCU-Primeira Câmara (Relator Ministro-Substituto Weder de Oliveira) :
'Considera-se como prejuízo em valores integrais a aplicação de recursos do convênio em objeto que se revela inservível ou sem funcionamento após a sua execução, completa ou parcial.'
Acórdão 11572/2018-TCU-Primeira Câmara (Relator Ministro Benjamin Zymler) :
'Quando a parcela executada do convênio não for suficiente para o atingimento, ainda que parcial, dos objetivos do ajuste, sem quaisquer benefícios à sociedade, a possibilidade de aproveitamento do que já foi executado em eventual retomada de obras, por se tratar de mera hipótese, não de benefício efetivo, não enseja o correspondente abatimento no valor do débito apurado.'
Portanto, no caso em tela, com exceção da drenagem urbana e da pavimentação, tem-se configurado débito correspondente aos valores gastos nas obras, uma vez que a parcela executada não alcançou etapa útil, deixando de suprir a necessidade pública que motivou a transferência voluntária, e, consequentemente, resultou em desperdício de recurso público e dano ao erário.
Contudo, relativamente às parcelas de drenagem pluvial e pavimentação, entende-se não ser [cabível] rejeitar as despesas correspondentes. Primeiramente [porque são] serviços independentes dos demais e, portanto, parcela divisível da obra. Assim, [é] passível de aproveitamento útil isoladamente. Segundo, que, no caso da drenagem urbana, o objetivo é evitar ou minimizar problemas ligados a excesso de água, como enchentes, deslizamento de encostas, congestionamentos, alagamento de imóveis, perdas materiais e até mortes, de sorte que o lançamento de esgoto no sistema de drenagem pluvial não impede o alcance daquele objetivo, em que pese impeça o atingimento do objetivo do sistema de esgotamento. A três, porque a utilidade (funcionalidade) da pavimentação também não se mostrou prejudicada, dado que ela independe da operação do esgotamento sanitário, do abastecimento de água e da drenagem pluvial, que, aliás, também se mostrou útil.
Portanto, os valores da drenagem urbana e da pavimentação devem ser excluídos do débito acima (...) . O mesmo vale para as despesas com serviços preliminares, projetos e cadastro técnico. Raciocínio [semelhante] deve ser aplicado em relação às parcelas relativas a serviços preliminares, projetos e cadastro técnico, pois as parcelas executadas são independentes da funcionalidade total da obra, sendo capazes de gerar utilidade (funcionalidade) .
Dessa forma, João Ferreira Neto e o Município de São João do Meriti/RJ devem ser considerados revéis, nos termos do art. 12, § 3º, da Lei 8.443/1992, devendo suas contas ser julgadas irregulares, condenando-os aos débitos apurados e aplicando-lhes a multa prevista no art. 57 da Lei 8.443/1992, sem o prejuízo, porém, de se abater do referido débito as quantias atinentes à pavimentação (R$ 12.332.745,63) , serviços preliminares (R$ 184.408,34) , projetos (R$ 1.111.056,46) , cadastro técnico (R$ 341.582,80) e drenagem pluvial (R$ 9.644.604,90) .
A fim de se obter o valor do débito total, as quantias acima mencionadas serão abatidas das parcelas de débito das mais antigas para as mais recentes, de forma que o cálculo do valor final seja mais vantajoso para os responsáveis. Com isso, a composição do débito e respectivas datas de cobrança passa a ser: 
	VALOR (R$) 
	DATA 

	R$ 1.122.537,07
	29/09/2011

	R$ 952.180,86
	24/04/2012

Prescrição da Pretensão Punitiva
Vale ressaltar que a pretensão punitiva do TCU, conforme Acórdão 1441/2016-TCU-Plenário, Relator Ministro Benjamin Zymler, que uniformizou a jurisprudência acerca dessa questão, subordina-se ao prazo geral de prescrição indicado no art. 205 do Código Civil, que é de dez anos, contado da data de ocorrência da irregularidade sancionada, nos termos do art. 189 do Código Civil, sendo este prazo interrompido pelo ato que ordenar a citação, a audiência ou a oitiva dos responsáveis.
No caso em exame, não ocorreu a prescrição, tendo em vista que a irregularidade ocorreu em 24/4/2012 e o ato que ordenou a citação foi expedido em 25/8/2020 (peça 87) .
CONCLUSÃO
Diante de todo o exposto, considera-se que:
a. as alegações de defesa apresentadas por João Ferreira Neto devem ser acatadas, não havendo nexo causal entre sua conduta e o dano apurado, motivo pelo qual suas contas devem ser julgadas regulares;
b. Sandro Matos Pereira e o Município de São João do Meriti/RJ devem ser considerados revéis, nos termos do art. 12, § 3º, da Lei 8.443/1992, devendo as contas ser julgadas irregulares, condenando-os aos débitos apurados e aplicando-lhes a multa prevista no art. 57 da Lei 8.443/1992, ressaltando, para tanto, que a revelia municipal afasta eventual boa-fé. 
Verifica-se também que não houve a prescrição da pretensão punitiva, conforme análise já realizada.
Tendo em vista que não constam dos autos elementos que permitam reconhecer a boa-fé dos últimos responsáveis, sugere-se que as suas contas sejam julgadas irregulares, nos termos do art. 202, § 6º, do Regimento Interno/TCU, com a imputação do débito atualizado monetariamente e acrescido de juros de mora, nos termos do art. 202, § 1º, daquele normativo, descontado o valor eventualmente recolhido, com a aplicação ao gestor da multa prevista no art. 57 da Lei 8.443/1992."
4. 	Feitas tais considerações, a proposta de mérito da Secex/TCE, uníssona, foi redigida nos seguintes termos (peças 108, pp. 13/15; 109 e 110) :
"I) acatar as alegações de defesa de João Ferreira Neto e julgar suas contas regulares, dando-lhe quitação plena, nos temos dos arts. 1º, inciso I, 16, inciso I, 17 e 23, inciso I, da Lei 8.443/1992;
II) considerar revéis o Sr. Sandro Matos Pereira e o Município de São João de Meriti/RJ, para todos os efeitos, dando-se prosseguimento ao processo, com fulcro no art. 12, § 3º, da Lei 8.443/1992;
III) julgar irregulares, nos termos dos arts. 1º, inciso I, 16, inciso III, alínea c, § 2º, da Lei 8.443/1992 c/c os arts. 19 e 23, inciso III, da mesma lei, e com arts. 1º, inciso I, 209, incisos II e III, 210 e 214, inciso III, do Regimento Interno/TCU, as contas de Sandro Matos Pereira e do Município de São João de Meriti/RJ, condenando-os, na forma a seguir especificada, ao pagamento das importância abaixo elencadas, atualizadas monetariamente e acrescidas dos juros de mora, calculadas a partir das datas discriminadas até a data do efetiva quitação do débito, fixando-lhes o prazo de quinze dias, para que comprovem, perante o Tribunal, o recolhimento das referidas quantias aos cofres do Tesouro Nacional, nos termos do art. 23, inciso III, alínea a, da citada lei:
III.1) Sr. Sandro Matos Pereira:
	VALOR (R$) 
	DATA 

	R$ 1.122.537,07
	29/09/2011

	R$ 952.180,86
	24/04/2012

Valor atualizado até 3/3/2022: R$ 3.770.237,25
III.2) Município de São João de Meriti/RJ:
	VALOR (R$) 
	DATA 

	6.848.392,63
	28/09/2016

Valor atualizado até 3/3/2022: R$ 8.896.114,00
IV) aplicar ao Sr. Sandro Matos Pereira a multa prevista no art. 57 da Lei 8.443/92 c/c o art. 267 do Regimento Interno/TCU, fixando-lhe o prazo de quinze dias, a contar da notificação, para que comprove, perante o Tribunal (art. 214, inciso III, alínea a, do Regimento Interno/TCU) , o recolhimento da dívida aos cofres do Tesouro Nacional, atualizada monetariamente desde a data do acórdão proferido por este Tribunal até a do efetivo recolhimento, se paga após o vencimento, na forma da legislação em vigor; 
V) autorizar também, desde logo, se requerido, com fundamento no art. 26 da Lei 8.443, de 1992 c/c o art. 217, §§ 1º e 2º do Regimento Interno/TCU, o parcelamento da (s) dívida (s) em até 36 parcelas, incidindo sobre cada parcela, corrigida monetariamente, os correspondentes acréscimos legais fixando-lhes o prazo de quinze dias, a contar do recebimento da notificação, para comprovar perante o Tribunal o recolhimento da primeira parcela, e de trinta dias, a contar da parcela anterior, para comprovar os recolhimentos das demais parcelas, devendo incidir sobre cada valor mensal, atualizado monetariamente, os juros de mora devidos, no caso do débito, na forma prevista na legislação em vigor, alertando os responsáveis de que a falta de comprovação do recolhimento de qualquer parcela importará o vencimento antecipado do saldo devedor, nos termos do § 2º do art. 217 do Regimento Interno/TCU;
VI) enviar cópia do Acórdão a ser prolatado, bem como do Relatório e do Voto que o fundamentarem, à Procuradoria da República no Rio de Janeiro, nos termos do § 3º do art. 16 da Lei 8.443/1992 c/c o § 7º do art. 209 do Regimento Interno/TCU, para adoção das medidas cabíveis; 
VII) enviar cópia do Acórdão que vier a ser proferido ao Ministério do Desenvolvimento Regional e aos responsáveis, para ciência, informando que a presente deliberação, acompanhada do Relatório e do Voto que a fundamentarem, estará disponível para a consulta no endereço www.tcu.gov.br/acordaos, além de esclarecer que, caso requerido, o TCU poderá fornecer sem custos as correspondentes cópias, de forma impressa."
5.	O Ministério Público especializado, em parecer da lavra do Procurador Marinus Eduardo De Vries Marsico, após tecer considerações acerca da necessidade de que o exame da prescrição da pretensão punitiva seja efetuado à luz das disposições da Lei 9.873/1999, pugnou para que o processo retorne à unidade especializada para a realização de tal análise, ou, que caso este Relator considere inoportuna ou impertinente a medida, que os autos fossem a ele remetidos para o levantamento de dados relativos à aplicação da mencionada norma ao caso em foco (peça 111) . 
	É o Relatório.

não há.

Procurador Marinus Eduardo De Vries Marsico.

TOMADA DE CONTAS ESPECIAL. CONTRATO DE REPASSE. EXECUÇÃO DE URBANIZAÇÃO INTEGRADA DE FAVELAS NO MORRO DO PAU BRANCO. NÃO COMPROVAÇÃO DA REGULAR APLICAÇÃO DA VERBA FEDERAL AJUSTADA. CITAÇÃO DE DOIS GESTORES E DA MUNICIPALIDADE. REVELIA DO ENTE FEDERADO E DE UM GESTOR. REJEIÇÃO DAS ALEGAÇÕES DE DEFESA. CONTAS IRREGULARES. DÉBITO. MULTA.

TOMADA DE CONTAS ESPECIAL (TCE)

Secretaria de Controle Externo de Tomada de Contas Especial - Secex/TCE.

Em exame a Tomada de Contas Especial instaurada pela Caixa Econômica Federal - Caixa em desfavor dos Srs. Sandro Matos Pereira, Prefeito de São João de Meriti entre 1º/1/2009 e 31/12/2016, João Ferreira Neto, também Chefe do Executivo local de 1º/1/2017 até a presente data, e do próprio ente federado, tendo por fundamento a execução parcial do objeto do Contrato de Repasse 218.806-44/2007, registro Siafi 621835 (peça 25) .
2.	Referido ajuste, celebrado entre o então Ministério das Cidades - MC, atual Ministério do Desenvolvimento Regional, e o indigitado Município de São João de Meriti/RJ, com interveniência da Caixa, teve por objeto a execução de urbanização integrada das favelas do Morro do Pau Branco e vigência de 28/12/2007 a 30/06/2019 (peças 22 e 25/43) .
3.	O valor total do Contrato de Repasse foi de R$ 66.000.061,50, sendo R$ 60.060.024,60 à conta do então Ministério das Cidades, e R$ 5.940.036,90 de contrapartida da municipalidade (peça 27) . A Caixa transferiu para a conta corrente da avença o montante de R$ 28.450.406,65 ao longo dos meses de maio, junho e setembro de 2008; maio, junho, agosto e setembro de 2010; novembro de 2011; e, por fim, em fevereiro de 2012 (conforme tabela disposta no item 2 da instrução transcrita no Relatório precedente) .
4.	O desbloqueio efetivo para o Município de São João de Meriti/RJ foi de R$ 26.422.065,13, que somada à contrapartida total liberada - R$ 1.298.742,06 - perfez o total de R$ 27.720.807,19, consoante extrato à peça 72 (p. 1) .
5.	A presente TCE foi instaurada em função da execução parcial do Contrato de Repasse 218.806-44/2007, sem funcionalidade da parcela edificada. O débito foi quantificado em R$ 25.689.116,06 e a responsabilidade atribuída aos Srs. Sandro Matos Pereira e João Ferreira Neto, bem como ao Município de São João de Meriti/RJ (peças 77, p. 3; e 79, p. 3) .
6.	No âmbito deste Tribunal, a Secretaria de Controle Externo de Tomada de Contas Especial - Secex/TCE instruiu os autos e a Secretaria de Gestão de Processos - Seproc, por meio de delegação de competência deste Relator, efetuou as seguintes citações (peças 85, pp. 10/12; 86/87; e 91/96) : 
	6.1. solidária dos Srs. Sandro Matos Pereira e João Ferreira Neto, pelo débito a seguir discriminado, em face da ausência de funcionalidade do objeto do Contrato de Repasse 218.806-44/2007:
	VALOR (R$) 
	DATA 

	2.368.249,79
	20/09/2010

	944.419,59
	11/12/2010

	1.051.061,11
	12/02/2011

	1.672.749,32
	11/06/2011

	1.543.835,28
	26/07/2011

	3.442.004,81
	29/09/2011

	952.180,86
	24/04/2012

	727.818,66
	16/04/2009

	856.608,76
	26/06/2009

	354.420,76
	14/08/2009

	979.937,13
	16/11/2009

	435.192,83
	09/12/2009

	488.059,44
	18/01/2010

	1.439.464,23
	05/03/2010

	2.339.031,49
	03/05/2010

	1.256.267,05
	1º/06/2010

	4.837.814,95
	30/07/2010

	6.2. do Município de São João de Meriti/RJ, pelo débito abaixo indicado, em função da aplicação de recursos federais do Contrato de Repasse 218.806-44/2007 em finalidade diversa daquela previamente pactuada, sem autorização prévia do órgão repassador, em benefício do ente federado:
	VALOR (R$) 
	DATA 

	6.848.392,63
	28/09/2016

7.	Transcorrido o prazo para o encaminhamento das alegações de defesa, somente o Sr. João Ferreira Neto compareceu aos autos, tendo o Município de São João de Meriti/RJ e o Sr. Sandro Matos Pereira optado pela revelia.
8.	Após analisar os documentos/elementos apresentados pelo Sr. João Ferreira Neto, a Secex/TCE, em uníssono, apresentou proposta de mérito que contempla, em síntese: i) julgar regulares as contas daquele responsável; ii) julgar irregulares as contas do Município de São João de Meriti e do Sr. Sandro Matos Pereira, imputando-se-lhes o débito apurado e aplicar a este último a penalidade pecuniária insculpida no art. 57 da Lei 8.443/1992 (peças 108, pp. 13/15; 109 e 110) .
9.	O MP/TCU, representado pelo Procurador Marinus Eduardo De Vries Marsico, após tecer considerações acerca da necessidade de que a prescrição da pretensão punitiva seja examinada à luz das disposições da Lei 9.873/1999, pugnou para que o processo retornasse à unidade especializada para a realização de tal análise, ou, que caso este Relator considere inoportuna ou impertinente a medida, que os autos sejam a ele remetidos para o levantamento de dados relativos à aplicação da mencionada norma ao caso em foco.
II
10.	Inicio o exame deste feito tratando da preliminar suscitada pelo MP/TCU, no sentido de que os autos sejam encaminhados à Secex/TCE ou que retornem àquele órgão ministerial, para que o exame da prescrição da pretensão punitiva seja efetuado à luz das disposições da Lei 9.873/1999.
11.	Sem maiores prolongamentos sobre a matéria, alinho-me à jurisprudência pacífica desta Corte de Contas quanto à prescritibilidade decenal aplicável à pretensão punitiva do Tribunal, nos termos do paradigmático Acórdão 1441/2016-TCU-Plenário  (relator Ministro Benjamim Zymler e redator Ministro Walton Alencar Rodrigues) , que deve ser aplicada ao presente caso.
12. 	À guisa de conclusão, entendo que o mérito das contas em exame pode ser apreciado, desde logo, pelo Tribunal, não sendo obrigatório o retorno dos autos à unidade especializada ou ao Parquet de contas, porquanto o aludido órgão, com base no art. 62, § 2º, do Regimento Interno/TCU, já teve a oportunidade de se manifestar quanto ao mérito destas contas. 
13.	Nesse mesmo sentido, trago à baila o seguinte enunciado da ferramenta "Jurisprudência Selecionada":
Acórdão 6481/2014-TCU-Segunda Câmara, de minha Relatoria
"Quando o Ministério Público junto ao TCU suscita questão preliminar, não se pode exigir dele que se manifeste quanto ao mérito do processo, por ser órgão funcionalmente independente, nos termos constitucionais e legais. Não é determinante para os posteriores atos processuais, praticados pelo relator ou pelo Tribunal, o uso que o MP/TCU faz da oportunidade de manifestação em sua audiência obrigatória".
III
14.	Quanto ao mérito, rememoro que a Caixa apontou que o débito em foco decorre de execução parcial da urbanização integrada das favelas do Morro do Pau Branco, sem funcionalidade da parte edificada, o que implicaria prejuízo total da verba federal aplicada, bem como de quantia da avença sub oculis que foi utilizada em benefício do Município de São João de Meriti/RJ, com desvio de finalidade, por força de decisão judicial. 
15. 	No Parecer PAT 568/2018/GIGOV RJ, de 20/12/2018, a Caixa registrou as seguintes informações sobre a funcionalidade e o aproveitamento da parcela executada (peça 3) : 
"III- Da obra
1) Os serviços foram executados no período de Março de 2009 à Agosto de 2011 e foram objeto de 31 aferições que totalizaram o valor de R$ 29.162.498,49 (44,62%) de um total de R$ 65.353.260,90 (...) . 
 (...) 
2) Os serviços foram paralisados em Setembro de 2011 com avanço das metas de Drenagem, Esgotamento Sanitário, Abastecimento de Água e Pavimentação, abaixo dos 50% e com a consequente rescisão do contrato de execução e fornecimento com o Consórcio executor.
3) Com relação a estes avanços, permitimo-nos tecer comentários individualizados de cada meta, a saber: 
3.1) DRENAGEM 
No ofício 157/2017 da Captação de Recursos/Urbanismo/Habitação de 29 de Novembro de 2017, a PCSJM nos encaminha Declaração da CEDAE [na qual] consta: 'Conforme informado pela Prefeitura de São João de Meriti, foram executados 60% dos logradouros dos serviços de drenagem pluvial. Após verificação a estes locais, constatou-se que os efluentes de despejo sanitários são encaminhados diretamente para o novo sistema de coleta de águas pluviais implantado e quando os coletores de esgoto da CEDAE forem executados e estiverem em carga, [eles] serão direcionados para estes.' 
Ora, verifica-se aqui o que poderíamos denominar funcionalidade reversa, pois a nova rede está exercendo exatamente o que se deseja evitar, que é o despejo de dejetos 'in natura' nos corpos hídricos. (grifei) 
Considerando ainda que o separador absoluto necessário depende da conclusão dos coletores de esgoto da CEDAE e sua colocação em carga, como declarado, há de se depreender que os serviços de drenagem executados não têm funcionalidade. 
3.2) ESGOTAMENTO SANITÁRIO 
Considerando o mesmo texto da declaração da CEDAE acima e ainda que o projeto aprovado de coleta de esgoto prevê a instalação de Estação e Rede Elevatórias sequer inicializadas, entendemos que os serviços executados não apresentam a funcionalidade proposta. (grifei) 
3.3) ABASTECIMENTO DE ÁGUA 
Na Declaração CEDAE consta sobre esta rede: 
'Quanto à rede de abastecimento de água executada por esta Prefeitura, conforme relação anexa e de acordo com Projeto CEDAE nº RM 4880, aprovado em 02/06/2010, informamos que, como somente houve o assentamento de tubos 150 mm DEFOFO e 50/75 mm PVC, [eles se encontram] sem carga e consequentemente sem funcionalidade, havendo a possibilidade de um reaproveitamento em novas intervenções por parte desta Prefeitura. (grifei) 
Não bastasse a declaração taxativa da CEDAE da não funcionalidade, soma-se o fato de que o projeto prevê a execução de booster e linha de recalque para alimentação do reservatório de 800m3 ainda não inicializados, evidenciando que o sistema está inconcluso e, portanto, não atende à funcionalidade proposta. (grifei) '
3.4) PAVIMENTAÇÃO 
O CT 0218.806-44/2007 faz parte da Ação Melhoria das Condições de Habitabilidade do Programa de Urbanização, Regularização e Integração de Assentamentos Precários. 
No Programa, a pavimentação é admitida somente de forma conjugada às soluções de abastecimento de água, esgotamento sanitário e drenagem pluvial ou mediante a existência prévia dos referidos serviços na área pavimentada. Dentro desse contexto, evidencia-se que a pavimentação tem caráter complementar e a sua execução de forma isolada não poderia sequer fazer parte da seleção efetuada e tão pouco do objeto do contrato de repasse celebrado no âmbito deste Programa (ver 1.2.3 retro) . Sendo assim, entendemos que, [uma vez] não alcançadas as funcionalidades das metas de infraestrutura (Drenagem, Esgoto Sanitário e Abastecimento de Água) , a funcionalidade dos serviços de pavimentação fica prejudicada, pois se desenquadra das normas do Programa. (grifei) 
3.5) SERVIÇOS PRELIMINARES, PROJETOS e CADASTRO TÉCNICO 
Estas metas não se justificam por si mesmas, mas tão somente vinculadas à execução dos serviços e obras destinadas à melhoria da habitabilidade dos assentos precários conforme preconizado pelo Programa do Gestor. Considerando então a não funcionalidade dos serviços e obras executados como acima elencado, estas metas de Serviços Preliminares, Projetos e Cadastro Técnico, por via de consequência, perdem a funcionalidade a que se destinavam. (grifei) 
3.6) REGULARIZAÇÃO FUNDIÁRIA 
A natureza desta meta não permite funcionalidade parcial, [pois] não existe a figura da titularidade parcial, e é exatamente o que está ocorrendo, [haja vista] que o saldo a medir, de apenas 4,23% da meta, refere-se exatamente aos trabalhos cartoriais de concessão dos títulos de propriedade às famílias. Sendo assim, em não havendo a titulação das propriedades às famílias, resta-nos entender que esta meta também não apresenta a funcionalidade proposta. (grifei) "
16.	A Secex/TCE entendeu que as parcelas do débito atinentes aos itens: i) drenagem (R$ 9.644.604,90) ; ii) pavimentação (R$ 12.332.745,63) ; iii) serviços preliminares (R$ 184.408,34) ; iv) projetos (R$ 1.111.056,46) ; e v) cadastro técnico (R$ 341.582,80) , deveriam ser excluídas do dano ao erário em discussão, porquanto trata-se de etapas independentes e que podem ser aproveitadas, apresentando funcionalidade, portanto. 
17.	Relativamente à drenagem, cumpre esclarecer que a própria Caixa reportou que os efluentes de despejo sanitários eram canalizados para o novo sistema de coleta de águas pluviais implantado. A conclusão do engenheiro que assinou o Parecer da peça 3 foi no sentido de que haveria funcionalidade reversa, uma vez que a rede estaria despejando dejetos in natura nos rios.
18.	Há que se ponderar, contudo, que, se há funcionalidade reversa, como descrito no retrocitado Parecer PAT 568/2018/GIGOV RJ, esta se dá em função de haver direcionamento de efluentes de despejo sanitários para a nova rede de drenagem edificada, ou seja, a ocorrência, per se, não macula a funcionalidade da rede executada.
19.	Consoante pontuado pela Secex/TCE, a drenagem urbana tem por finalidade evitar ou minimizar problemas ligados a excesso de água, como enchentes, deslizamento de encostas, congestionamentos, alagamento de imóveis etc., sendo certo, como mencionei acima, que o lançamento de esgoto no sistema de drenagem pluvial não impede o alcance daquele objetivo. 
20.	Quanto à pavimentação, foi destacado pela Caixa que tal parcela somente poderia ser admitida de forma conjugada com as soluções de abastecimento de água, esgotamento sanitário e drenagem pluvial.
21.	Discordo de tal posicionamento. Tal serviço, uma vez realizado de forma satisfatória - e não há notícia nos autos dando conta de que ele tenha sido executado de maneira irregular -, representa melhoria à comunidade, independentemente de ter a ele agregado outras funcionalidades, tais como aquelas elencadas pela Caixa.
22.	Prosseguindo, penso que não é o caso de se abater do débito os gastos referentes aos Serviços Preliminares, Projetos e Cadastro Técnico. Diferentemente da drenagem urbana e pavimentação, que constituem etapas independentes e capazes de produzir benefício à comunidade de forma isolada, tais desembolsos somente trariam funcionalidade aos moradores quando atrelados ao cumprimento de todas as metas estipuladas, fato que não se verificou nestes autos.
23.	Em suma, procedendo-se ao decote somente das parcelas referentes aos serviços de drenagem (R$ 9.644.604,90) e de pavimentação (R$ 12.332.745,63) , e adotando-se as datas mais antigas para o mencionado expurgo, o dano em análise fica assim configurado:
	VALOR (R$) 
	DATA 

	3.711.765,53
	30/7/2010

24.	Também há dano ao erário no montante de R$ 6.848.392,63 (conforme os extratos bancários das peças 67, p. 2; 68, p. 48; e 69, p. 10) que foi arrestado da conta específica do Contrato de Repasse 218.806-44/2007, na data de 28/9/2016, em função de decisão judicial.
25.	Cuidou-se na espécie de Procedimento Comum impetrado pelo Instituto de Previdência dos Servidores Públicos da cidade de São João de Meriti/RJ, na 3ª Vara Cível da comarca daquela municipalidade, em face do indigitado ente federado, com pedido de antecipação de tutela, para que fosse arrestado da ré a quantia de R$ 10.989.389,55 (peça 4) .
26.	Assim, como o Município de São João de Meriti foi beneficiado com a utilização, em desvio de finalidade, de recurso federal alocado no ajuste ora em escrutínio, foi citado para apresentar alegações de defesa e/ou recolher o prejuízo aos cofres do Tesouro Nacional, tendo permanecido, contudo, silente em relação ao chamamento desta Casa de Contas.
27.	Tecidas essas considerações, passo à análise das alegações de defesa do Sr. João Ferreira Neto.
IV
28.	O ex-alcaide assumiu a Chefia do Executivo Municipal em 1º/1/2017, ocasião em que o sequestro da verba da ordem de R$ 6,8 milhões já tinha ocorrido. Conforme destacado pela Secex/TCE, diante da falta de recursos para finalizar o empreendimento, o responsável tentou junto à Caixa reprogramar a continuidade das obras, de modo a dotá-las de funcionalidade, não tendo, contudo, obtido sucesso. 
29.	Menciona que, em ao longo dos anos de 2017, 2018 e 2019, houve várias reuniões entre equipes do Município e da Caixa com o fito de tentar reprogramar as metas de modo a finalizar o empreendimento, tendo obtido daquela entidade a resposta de que a continuidade das obras somente seria possível se a municipalidade, com recursos próprios, arcasse com as seguintes despesas: i) decorrentes da atualização das planilhas financeiras, que se encontravam defasadas em mais de uma década; ii) referentes à cobertura dos prejuízos havidos em face do longo tempo de paralisação - deterioração do percentual de 44,62 que fora executado; e iii) atinentes à devolução à conta específica do ajuste, em valores corrigidos, da quantia arrestada judicialmente. 
30.	Outra medida adotada pelo Sr. João Ferreira Neto foi a determinação para autuação de Tomada de Contas Especial em função de possível simulação - fraude - na impetração junto ao Poder Judiciário da ação que visava ao sequestro de verbas para o pagamento do Instituto de Previdência dos Servidores Públicos da cidade de São João de Meriti/RJ.
31.	Consoante pontuado pelo ex-Prefeito, havia a suspeita de que o Município de São João de Meriti/RJ teria agido em conluio como o mencionado Instituto, dado que, segundo aduziu:
"A Comissão Especial identificou possível 'lide simulada' entre o Executivo Municipal e o Instituto de Previdência, com a utilização de procedimentos judiciais sem que houvesse recursos ou impugnações judiciais pelo Município (Re¿u das ações) , demonstraria a indevida utilização do judiciário para garantir a utilização de recursos existentes em contas de programas específicos para pagamento de salários de aposentados do Instituto Autor."
32.	Como se vê, o responsável adotou as medidas que estavam a seu alcance no intuito de tentar adimplir a parcela restante das obras, não tendo obtido sucesso em face de circunstâncias alheias à sua vontade e para as quais não dera causa: falta de verba municipal para terminar o empreendimento e deterioração da parcela edificada. 
33.	Desse modo, anuo à conclusão da Secex/TCE de que cabe acolher as alegações de defesa do ex-Prefeito e julgar regulares suas contas, expedindo-se-lhe quitação plena.
34.	Noutro giro, dado que o Sr. Sandro Matos Pereira e o Município de São João de Meriti/RJ permaneceram silentes em relação ao chamamento da Corte, deve o presente processo seguir seu curso, nos termos do art. 12, § 3º, da Lei 8.443/1992. 
35.	Como é cediço, incumbe ao gestor de recursos federais o ônus de comprovar que os utilizou corretamente, demonstrando a sua efetiva destinação aos objetivos pretendidos, por meio de documentação apta para revelar o vínculo existente entre o gasto e a ação realizada, bem como o cumprimento de obrigações, nos termos das normas legais aplicáveis. Esse dever decorre de imposição do ordenamento jurídico, a teor do bloco normativo composto pelas disposições do art. 70, parágrafo único, da Constituição Federal, do art. 93 do Decreto-lei 200/1967 e do art. 66 do Decreto 93.872/1986.
36.	Nestes autos, como visto acima, o Sr. Sandro Matos Pereira - Chefe do Executivo Municipal à época da liberação da verba pela Caixa - não comprovou a regular destinação de parte do recurso federal aos objetivos ajustados naquele ajuste, o que impõe o julgamento pela irregularidade de suas contas, com a consequente imputação do prejuízo apurado.
37.	Cabível, ademais, diante da gravidade de sua conduta, aplicar-lhe a penalidade prevista no art. 57 da Lei 8.443/1992.
38.	Sobre o sancionamento, como já pontuei acima, aplicar-se-á ao presente caso, nos termos da jurisprudência pacífica deste Tribunal, o entendimento de que o Tribunal está subordinado ao prazo decenal de prescrição indicado no art. 205 do Código Civil, contado a partir do fato gerador, e de que o ato que ordenar a citação, a audiência ou a oitiva da parte interrompe a prescrição, nos termos do art. 202, inciso I, do Código Civil (Acórdão 1441/2016-TCU-Plenário, relator Ministro Benjamin Zymler e redator Ministro Walton Alencar Rodrigues) .
39. 	Sobre o dies a quo da contagem do prazo prescricional, esta Corte deliberou que: 
Acórdão 2278/2019-TCU-Primeira Câmara (relator Ministro-Substituto Augusto Sherman) 
"Nos casos de não comprovação da regular aplicação de recursos repassados mediante convênios ou instrumentos similares, a data limite para entrega da prestação de contas final ou a data da efetiva entrega antecipada assinala o marco inicial da contagem do prazo de prescrição da pretensão punitiva do TCU."
40.	Uma vez que a avença vigeu até o dia 30/6/2019, o prazo para a apresentação da prestação de contas - nos termos da Cláusula Décima Segunda, item 12 (peça 25, p. 6) - era o dia 30/8/2019. Haja vista que o ato de ordenação da citação se deu em 25/8/2020 (peça 87) , ou seja, em interregno menor que os dez anos fixados no mencionado Acórdão 1441/2016-TCU-Plenário, contado da forma disposta no Acórdão 2278/2019-TCU-Primeira Câmara, não há incidência da prescrição da pretensão punitiva.  
41.	No que tange ao Município de São João de Meriti/RJ, cumpre julgar, desde já, irregulares suas contas, com a imputação do débito da ordem de R$ 6,8 milhões. 
42.	Uma vez que o ente federado optou pela revelia, não é necessária a fixação de novo e improrrogável prazo para o recolhimento do débito, podendo a Corte, desde logo, ultimar o julgamento de mérito do processo, conforme os seguintes precedentes colhidos da ferramenta "Jurisprudência Selecionada":
Acórdão 18986/2021-TCU-Segunda Câmara (de minha Relatoria) 
Acórdão 5272/2019-TCU-Segunda Câmara (relator Ministro Raimundo Carreiro) 
Acórdão 3510/2016-TCU-Primeira Câmara (relator Ministro José Mucio Monteiro) 
"A revelia do ente federado conduz ao julgamento do mérito de suas contas, afastando-se eventual possibilidade de concessão de novo e improrrogável prazo para que recolha o valor devido (art. 12, §§ 1º e 2º, da Lei 8.443/1992) ."
43.	Oportuno, por fim, nos termos do § 7° do art. 209 do Regimento Interno/TCU, encaminhar cópia do Acórdão que sobrevier à Procuradoria da República no Estado do Rio de Janeiro, para a adoção das medidas de sua alçada, bem como ao Ministério do Desenvolvimento Regional e à Caixa Econômica Federal, para ciência.
	Ante o exposto, voto por que seja adotado o Acórdão que ora submeto a este Colegiado. 
T.C.U., Sala das Sessões, em 10 de maio de 2022.
MARCOS BEMQUERER COSTA
Relator